臺灣新北地方法院刑事判決
111年度易字第33號
公  訴  人  臺灣新北地方檢察署檢察官
被      告  陳劭鈞


上列被告因詐欺案件，經檢察官提起公訴（110年度偵字第4452
號），本院判決如下：
    主  文
陳劭鈞幫助犯洗錢防制法第十四條第一項之一般洗錢罪，處有期
徒刑貳月，併科罰金新臺幣伍仟元，罰金如易服勞役，以新臺幣
壹仟元折算壹日。
    事  實
一、陳劭鈞能預見提供個人金融機構帳戶予不具信賴關係之他人
    ，可能遭他人作為詐欺等財產犯罪所得財物匯入、轉帳匯出
    及提領之工具，藉此達到掩飾詐欺犯罪所得去向之目的，使
    犯罪查緝更形困難，進而對該詐欺取財正犯所實行之詐欺取
    財及掩飾該詐欺犯罪所得去向之洗錢罪正犯犯行施以一定助
    力，竟基於縱令他人以自己所申辦之金融帳戶實行詐欺取財
    犯行、掩飾詐欺犯罪所得去向，亦不違其本意之幫助詐欺取
    財及幫助一般洗錢之不確定故意，於民國109年10月27日前某
    日，在不詳地點，以不詳方式，將其所申辦之中華郵政帳號
    000-00000000000000號帳戶（下稱本案郵政帳戶）之提款卡
    及密碼，交予詐騙集團成員，而容任他人將上開帳戶作為詐
    欺取財之工具。嗣上開詐欺集團成員取得本案郵政帳戶提款
    卡後，即意圖為自己不法所有，基於詐欺取財之犯意，於109
    年10月27日19時16分許，佯以訂房網站「FunNow」及中華郵
    政客服人員致電向李承吉佯稱：李承吉於109年7月間之網路
    訂房因目前訂房網站出問題，需配合核對銀行資料才能退款
    ，且因目前已為下班時間，需配合操作ATM匯款測試帳戶，
    待匯款後會連同手續費退還李承吉云云，致李承吉陷於錯誤
    ，陸續於同日19時51分許、20時30分許、20時34分許，匯款
    新臺幣（下同）2萬9,987元、9萬9,999元、1萬9,987元至上
    本案郵政帳戶內，旋均遭不詳詐欺份子提領，致警方難以追
    查前揭詐欺取財犯罪所得之去向，製造金流斷點，順利利用
    本案帳戶掩飾該犯罪所得，使他人逃避刑事追訴。李承吉發
    覺有異，報警而循線查悉上情。
二、案經李承吉訴由新北市政府警察局三峽分局報告臺灣新北地
    方檢察署檢察官偵查起訴。
　　理  由
壹、證據能力
    本判決引用被告以外之人於審判外之陳述，檢察官、被告陳
    劭鈞於本院審理時對於該等證據能力均未爭執，且迄於言詞
    辯論終結前亦無聲明異議，另被告在本院準備程序中亦明確
    表示對於本案證據方法之證據能力沒有意見等語（見本院卷
    第31頁）。本院審酌上開證據資料作成之情況，並無違法取
    證或其他瑕疵，且與待證事實具有關聯性，認為以之作為證
    據為適當，依刑事訴訟法第159條之5規定，均有證據能力。
    又所引非供述證據，與本案均有關聯性，且查無違反法定程
    序取得之情，依刑事訴訟法第158條之4反面解釋，亦均有證
    據能力。
貳、實體部分
一、認定事實所憑之證據及理由：　　
(一)訊據被告陳劭鈞固坦承本案郵政帳戶是其所開立，該帳戶的
    提款卡是其所有，惟矢口否認有何犯行，辯稱略以：「 　
    郵局的提款卡及密碼都是我的，那是我很久之前當兵的時候
    在用的，好像是有忘記過密碼，後來重辦，重辦時我有寫密
    碼在裝卡片的綠色袋子上面過，就寫在內面，不是寫在紙條
    再放進袋子裡面。我當兵的時候，帳號一定都要用郵局的。
    我曾經有去重辦密碼，需要去跟郵局對辦，郵局是位於新北
    市○○區○○路○○○道○號的郵局，時間已超過5年以上，大概106
    年左右，我確實有去郵局臨櫃重辦密碼設定，因為我退伍是
    12年前的事。（被告又稱：是當初我向那家郵局開戶）」等
    語；再本院對其質以：「你為何會把密碼寫在所謂的綠色卡
    套上？」，其供稱：「那時候是當兵的時候就已經忘了，因
    為我已經忘過一次所以我才把它寫在上面。」；本院繼問：
    「你是何時遺失？」，其答稱：「我不知道，因為我搬過兩
    、三次家了，那是當兵到退伍的時候一段時間有使用之後，
    後來就沒在用，因為後來工作都是用銀行卡了。」；本院續
    問：「你當兵為何需要辦郵局帳戶？」，其供稱：「因為當
    兵他們規定只用郵局轉當兵的薪餉進去，我是當義務役，一
    個月5000多元轉進郵局。」；本院又質以：「你是何時當兵
    ？」，其陳稱：「我當兵很久了，12年前，我是當1年兵，8
    4年次開始才4個月。」；本院另問：「你5、6年前要去變更
    密碼的原因為何？」，其供稱：「就已經忘了，也不是，就
    超過5、6年前，很早很早了，就是變更過一次密碼就對了，
    我變更密碼的原因是忘了密碼，因為很久、有一段時間沒什
    麼。」等語（見本院卷第31至32頁）。
(二)惟查：
　⒈告訴人李承吉如何被以事實欄所示之方式詐騙致匯款至本案
    郵政帳戶之事實，業經其在警詢中證述明確（見偵查卷第7
    至9頁），亦有被告之郵政帳戶客戶歷史交易清單1件在卷足
    憑（見偵查卷第19至24頁），此部分事實，首堪認定。
　⒉又本院依被告之上開辯解，向中華郵政股份有限公司（下稱
    中華郵政公司）函詢略以：「「請提供貴行客戶陳劭鈞（79
    年9月9日生，身分證字號Z000000000，000－00000000000000
    號之帳戶）開戶資料，以及其自108年1月1日起至109年10月
    27日止之所有交易明細往來資料，暨其是否有自開戶郵局辦
    理提款卡密碼變更事宜？並請提供變更提款卡密碼之所有文
    件資料到院。」，經該公司於111年5月20日以儲字第111015
    1980號函覆本院略以：「經查旨述帳戶無臨櫃辦理變更金融
    卡密碼紀錄；另本公司晶片金融卡之密碼皆紀錄於晶片卡中
    ，儲戶自行至自動櫃員機更改密碼時僅會將新碼寫入晶片卡
    ，主機終端並無留存更改密碼之紀錄，故無法提供。」（見
    本院卷第39頁），足徵被告前開辯稱有至郵局臨櫃辦理變更
    金融卡密碼云云，並不可採。
　⒊況中華郵政公司亦提供本案之郵政帳戶開戶資料與本院前開
    所詢期間即自108年1月1日起至109年10月27日止之所有交易
    明細往來資料（見本院卷第39至44頁），從上開資料中可以
    看出被告是於98年4月13日開戶，而被告於108年5月至109年
    6月間，每隔一個月或兩個月就有5000元、3000元或2000元
    不等金額之款項存入至本案郵政帳戶，且亦有將該等款項提
    領出來或網路轉帳至不同帳戶等事實，益徵被告在本院供稱
    其於當兵時始開戶供軍方匯餉用，那時當兵到退伍的時候一
    段時間有使用之後，後來就沒在用，因為後來工作都是用第
    一銀行提款卡了，本案郵局帳戶提款卡應該是其於107、108
    年左右，從新北市○○○○街0巷0號國際新城搬到大湖路732巷1
    弄2號不見的，其也不知道不見，迄至接獲檢方通知到案始
    知悉云云（見本院卷第32至35頁），顯屬畏罪卸責之虛詞。
    蓋苟如其所辯為真，本案郵局帳戶提款卡於107年或108年左
    右搬家時就不見了，則焉有自108年5月間至109年6月間，每
    隔一個月或兩個月就有5000元、3000元或2000元不等金額之
    款項存入至本案郵政帳戶，且亦有將該等款項領出或網路轉
    帳至不同帳戶之情？益徵被告所辯與常情不符，並不可採。
　⒋況被告供稱從未去辦理本案郵政帳戶掛失等語（見本院卷第6
    5至66頁），苟被告確是遺失本案郵政帳戶與提款卡等，則
    依其所辯，迄至檢方通知其到案始知悉上情時，其就應向郵
    局辦理掛失程序，始為正辦，況其稱有將密碼跟卡片放在一
    起，如其所辯是遺失為真，為免落入詐騙集團供做不法用途
    之用，其更應該於知悉遺失後立刻辦理掛失手續，然被告並
    未為此程序，益徵實情應是被告並未遺失本案郵政帳戶提款
    卡與密碼等物，而是其提供予他人使用，他人如用來做不法
    用途，亦不違背其本意等情，堪以認定。     
(三)綜上，本案事證明確，被告犯行堪以認定，應予依法論科。
二、論罪科刑：
(一)罪名：
　1.按刑法上所稱之幫助犯，係對於犯罪與正犯有共同之認識，
    而以幫助之意思，對於正犯資以助力，而未參與實施犯罪之
    行為者而言（最高法院49年台上字第77號判決意旨參照）。
    是如未參與實施犯罪構成要件之行為，且係出於幫助之意思
    提供助力，即屬幫助犯，而非共同正犯。次按行為人主觀上
    認識提供金融帳戶可能作為收受及提領特定犯罪所得使用，
    他人提領後即產生遮斷資金流動軌跡以逃避國家追訴、處罰
    之效果，仍基於幫助之犯意而提供，應論以幫助犯洗錢防制
    法第14條第1項之一般洗錢罪（最高法院刑事大法庭108年度
    台上字第3101號判決意旨參照）。
　2.被告提供本案郵政帳戶提款卡與密碼供他人使用，使詐欺取
    財正犯對如事實欄所示之人施用詐術後，得利用上開金融
    帳戶受領詐欺所得贓款匯入、轉帳匯至他處或被提領出來，
    以此迂迴層轉方式，使檢警機關於檢視帳戶之交易明細時，
    極易因僅能片段觀察相關帳戶之資金流動情形，以致難以追
    查該等款項之所在及去向，切斷資金與當初犯罪行為之關聯
    性，有隱匿犯罪所得去向、所在之效果，而製造金流斷點。
    是被告固未直接實行詐欺取財、掩飾、隱匿犯罪所得之構成
    要件行為，然其所為的確對犯罪集團成員遂行詐欺取財、掩
    飾或隱匿犯罪所得資以助力，利於詐欺取財及洗錢之實行，
    惟被告單純提供上開帳戶資料供人使用之行為，尚不能與逕
    向對被害人施以詐欺、將贓款轉帳匯出之洗錢行為等視，亦
    無證據證明被告曾參與詐欺取財、洗錢犯行之構成要件行為
    ，或與實行詐欺取財、洗錢犯行之人有犯意聯絡，僅係對於
    該實行詐欺取財、洗錢犯行之人資以助力，揆諸前揭說明，
    自應論以幫助犯。
　3.故核被告所為，係犯刑法第30條第1項前段、第339條第1項
    之幫助詐欺取財罪，及刑法第30條第1項前段、洗錢防制法
    第14條第1項之幫助一般洗錢罪。被告以一行為觸犯上開二
    罪名，為想像競合犯，應依刑法第55條之規定，從一重論以
    幫助一般洗錢罪處斷。起訴書雖未提及被告涉犯幫助洗錢罪
    ，惟本院於審理時亦已告知被告尚可能涉犯此部分之罪名，
    且幫助洗錢與被訴之幫助詐欺有想像競合之裁判上一罪關係
    ，本院自得併予審理。
(二)刑之減輕事由：
　　被告未實際參與洗錢罪之犯行，所犯情節較正犯輕微，爰依
    刑法第30條第2項規定，減輕其刑。又洗錢防制法第16條第2
    項固規定：「犯前二條之罪，在偵查或審判中自白者，減輕
    其刑。」，惟本案被告於偵查或審判中均未自白犯罪，本院
    無從依洗錢防制法第16條第2項規定，減輕其刑。
(三)爰審酌被告提供其所申辦之本案郵政帳戶提款卡與密碼等資
    料幫助他人犯罪，致使詐欺取財及洗錢之正犯得以隱身幕後
    ，難以查獲，助長詐欺犯罪風氣猖獗，增加被害人尋求救濟
    之困難，破壞社會治安及金融秩序甚鉅；且被告犯後仍矢口
    否認犯罪，並未賠償告訴人之損失；再考量其行為之動機、
    目的、提供帳戶之數量、如事實欄所示之告訴人人數及其
    財產損害之數額等情節，兼衡被告自述教育程度為國中畢業
    、職業為跟其父親在送貨、月收入約1萬多元至2萬元左右等
    一切情狀（見本院卷第71頁），量處如主文所示之刑，並就
    併科罰金部分諭知如易服勞役之折算標準。
三、沒收：
(一)按「犯罪所得，屬於犯罪行為人者，沒收之；前二項之沒收
    ，於全部或一部不能沒收或不宜執行沒收時，追徵其價額」
    ，刑法第38條之1第1項前段、第3項分別定有明文。又按共
    同正犯犯罪所得之沒收、追徵，應就各人所分得之數為之。
    所謂各人「所分得」之數，係指各人「對犯罪所得有事實上
    之處分權限」而言。因此，若共同正犯各成員內部間，對於
    犯罪所得分配明確時，應依各人實際所得宣告沒收（最高法
    院107年度台上字第2989號判決意旨參照），準此，幫助犯
    亦應依此原則加以認定。又洗錢防制法第18條第1項規定「
    犯第14條之罪，其所移轉、變更、掩飾、隱匿、收受、取得
    、持有、使用之財物或財產上利益，沒收之；犯第15條之罪
    ，其所收受、持有、使用之財物或財產上利益，亦同。」，
    惟因洗錢行為之標的是否限於行為人者始得宣告沒收，法無
    明文，是倘法條未規定「不問屬於犯罪行為人與否均沒收」
    時，揆諸上開最高法院判決意旨，自仍以屬於被告所有者為
    限，始應予沒收。
(二)被告供稱並未因本案而獲得任何好處（見本院卷第67頁），
    本院從卷證資料亦無法看出被告有何犯罪所得，至事實欄
    所示受騙之告訴人匯款之金額，固可認係本案位居正犯地位
    之人所取得之犯罪所得，惟卷內尚無證據可認被告有分得上
    開犯罪所得之情形，爰不予宣告沒收，附此敘明。
據上論斷，應依刑事訴訟法第第299條第1項前段（依判決精簡原
則，僅記載程序法條文），判決如主文。
本案經檢察官陳建良起訴，檢察官陳盈錦到庭執行職務。
中　　華　　民　　國　　111 　年　　9 　　月　　13  　日

                  刑事第二庭    審判長法  官  許必奇
　　　　　　　　　
                                      法  官  洪珮婷
　　　　　　　　　　　　　　　　　　　
                                      法  官  劉芳菁　
上列正本證明與原本無異。
如不服本判決，應於判決送達後20日內敘明上訴理由，向本院提
出上訴狀 (應附繕本) ，上訴於臺灣高等法院。其未敘述上訴理
由者，應於上訴期間屆滿後20日內向本院補提理由書「切勿逕送
上級法院」。
                                      書記官   陳秀慧
中　　華　　民　　國　　111 　年　　9 　　月　　14　　日
附錄本判決論罪科刑法條
【刑法第30條】
幫助他人實行犯罪行為者，為幫助犯。雖他人不知幫助之情者，
亦同。
幫助犯之處罰，得按正犯之刑減輕之。
【洗錢防制法第14條】
有第二條各款所列洗錢行為者，處七年以下有期徒刑，併科新臺
幣五百萬元以下罰金。
前項之未遂犯罰之。
前二項情形，不得科以超過其特定犯罪所定最重本刑之刑。
【刑法第339條】
意圖為自己或第三人不法之所有，以詐術使人將本人或第三人之
物交付者，處五年以下有期徒刑、拘役或科或併科五十萬元以下
罰金。
以前項方法得財產上不法之利益或使第三人得之者，亦同。
前二項之未遂犯罰之。